【裁判字號】    97,上易,488
【裁判日期】    971127
【裁判案由】    違反商標法
【裁判全文】
臺灣高等法院高雄分院刑事判決         97年度上易字第488號
上  訴  人  臺灣屏東地方法院檢察署檢察官
被      告  甲○○
選任辯護人  丁玉雯律師
上列上訴人因被告違反商標法案件，不服臺灣屏東地方法院96年
度易字第141 號、第224 號中華民國97年4 月16日第一審判決（
起訴案號：臺灣屏東地方法院檢察署96年度偵字第1879號、97年
度偵字第794 號），提起上訴，本院判決如下：
    主  文
原判決撤銷。
甲○○未得商標權人同意，於同一之服務，使用近似於其註冊商
標，有致相關消費者混淆誤認之虞，處有期徒刑拾月，減為有期
徒刑伍月，如易科罰金，以銀元參佰元即新台幣玖佰元折算壹日
。
長方形招牌壹座（其上載有「金礦咖啡」文字，位於屏東縣屏東
市○○路99號）沒收。
    事  實
一、甲○○明知「金礦」、「金」之文字圖樣，已經丙○○先
    後於民國91、92年間向經濟部智慧財產局申請註冊獲准取得
    商標（原服務標章）專用權，均指定使用於冷熱飲料店、飲
    食店、小吃店，冰果廳、咖啡廳、啤酒屋，現仍在商標專用
    期限內（專用期限分別自91年1 月16日、92年1 月16日起均
    至101 年1 月15日止；嗣於96年間，鄭瑞銀間陸續將上開商
    標專用權移轉予金連鎖企業股份有限公司），竟基於侵害
    他人商標專用權之犯意，未經丙○○同意，自93年3 月間某
    日起迄今，在屏東縣屏東市○○路99號開設「屏東金礦咖啡
    」店，並自94年12月間起，懸掛近似於丙○○上開註冊商標
    之「金礦」咖啡招牌，經營販賣咖啡、茶飲等類似之餐飲服
    務，致具有普通知識經驗之消費者，於消費時施以普通之注
    意，即有混淆誤認該服務來源係丙○○或與其有所關聯之虞
    。嗣丙○○知悉上情後，先以存證信函通知甲○○改正未獲
    置理，始提出告訴。
二、案經鄭瑞銀訴請臺灣屏東地方法院檢察署檢察官偵查起訴。
    理  由
一、有關證據能力：
  (一)被告以外之人於審判外之言詞或書面陳述，除法律有規定者
    外，不得作為證據，刑事訴訴法第159 條第1 項定有明文。
    上述智財局96年6 月8 日智國企字第09600046790 號函，乃
    另有陳丁章律師代理檢舉屏東金礦企業有限公司涉嫌違反商
    標法，該局函轉司法警察機關查處並副知陳丁章律師之意見
    ，與告訴代理人朱育男律師之陳述、97年2 月12日之告訴人
    陳報狀（不含附件），均屬傳聞證據，應無證據能力。
  (二)法院或檢察官得囑託醫院、學校或其他相當之機關、團體為
    鑑定；鑑定之經過及其結果，應命鑑定人以言詞或書面報告
    ，刑事訴訟法第208 條第1 項前段、第206 條第1 項分別定
    有明文。上述智財局96年1 月16日 (96) 智商0350字第0968
    0017550 號函，乃該局依檢察官於偵查中囑託其鑑定「被告
    之『金礦咖啡』招牌及名片是否近似於告訴人之『金礦』註
    冊商標」所為之鑑定意見，而有證據能力。
  (三)至告訴人名下之服務標章註冊證2 張、被告開設之「屏東金
    礦咖啡」店面照片及名片、與告訴人有關之「金咖啡」連
    鎖店店面照片、廣告及媒體報導、太一法律事務所95 年1月
    13日及95年10月25日存證信函各1 件、97年2 月12 日 告訴
    人陳報狀之附件（若干商店之營業設立登記資料），作為不
    具供述性質之書證，當有證據能力。
  (四)此外，被告及辯護人所提出，被告咖啡店開業時之店面照片
    、被告擔任負責人之第一宏實業有限公司所有「屏東金礦咖
    啡Pingtong crown及圖」商標之商標註冊證（註冊號數：00
    000000），及其聲請本院調閱之金連鎖企業股份有限公司
    之公司登記資料，係不具供述性質之書證，況且對被告有利
    ，亦有證據能力。
二、訊據被告甲○○坦承有在屏東縣屏東市○○路99號開設「屏
    東金礦咖啡」店，經營販賣咖啡、茶飲等餐飲服務，並自94
    年12月間起，懸掛其上有「金礦咖啡」等文字之長方形招牌
    事實，惟否認有何侵害他人商標權之犯行，辯稱：伊事先不
    知「金礦」或「金」已經告訴人註冊取得商標；伊所懸掛
    之長方形招牌上文字，與告訴人註冊之「金礦」或「金」
    商標，未有致相關消費者混淆誤認之虞；況伊其後亦經智慧
    財產局實質審核後，於95年10月1 日亦獲准註冊「屏東金礦
    咖啡Pingtong crown及圖」商標，故伊自得使用上開商標。
    至告訴人所謂存證信函通知改正，因當時查無該存證信函所
    稱商標專用權人「金餐飲連鎖股份有限公司」之存在，認
    係不詳詐騙手法，自不予回應，並無侵權故意等語。
三、經查：
  (一)「金礦」、「金」之文字圖樣，均係告訴人丙○○先後於
    91、92年間向智慧財產局申請註冊獲准取得商標（原服務標
    章）專用權（註冊號數分別為：00000000、00000000），均
    指定使用於冷熱飲料店、飲食店、小吃店，冰果廳、咖啡廳
    、啤酒屋，現仍在商標專用期限內（專用期限分別自91年1
    月16日、92年1 月16日起均至101 年1 月15日止，告訴人並
    於96年間，將其商標專用權陸續移轉予金連鎖企業股份有
    限公司），此有智慧財產局商標資料檢索服務及服務商標註
    冊證可參（95年度他字第2376號卷第4 至7 頁）。被告則坦
    承在屏東縣屏東市○○路99號開設「屏東金礦咖啡」店，經
    營販賣咖啡、茶飲等餐飲服務，並自94年12月間起，懸掛前
    開「金礦咖啡」文字之長方形招牌之事實，並被有告開設之
    「屏東金礦咖啡」店面照片（見原審卷第36頁）及名片（見
    95年度他字第2376號卷第27頁）、被告咖啡店開業時之店面
    照片（見原審卷第140 頁、第141 頁）附卷可稽，是此部分
    事實均可認定。
  (二)被告雖辯稱：不知「金礦」、「金」之文字圖樣已經告訴
    人依法註冊等語，惟：
  1.被告於偵查中供稱：伊知道告訴人以「金礦」作為註冊商標
    ，及伊在「金礦」二字前加上屏東，所以是四個字（依其陳
    述意思應係指與告訴人之商標只有「金」二字不同）等語
    （95年度他字第2376號卷第31頁）；已明白供述伊知道「金
    礦」之文字圖樣已經告訴人註冊商標；再者，如被告不知「
    金礦」之文字圖樣已經告訴人註冊商標，何須強調有加上「
    屏東」二字以表不同。
  2.告訴人以「金」為名之商店，於93年底在高雄地區已有六
    家分店，此業經證人即告訴人之公司職員乙○○在本院審理
    中證述明確，其家數不少，復觀卷內所附之商店相片（95年
    度他字第2376號卷第第64至67頁），可見均有相當規模；而
    被告係設籍於高雄市，復於屏東地開設上開咖啡店，與高雄
    地區顯具有密切之地緣關係，所稱不知「金礦」、「金」
    之商標已經人使用，顯非可採。
  3.又告訴人前於95年1 月13日及95年10月25日即二次寄發存證
    信函予被告，通知被告其所使用之「金礦」、「金」二字
    已侵害告訴人之商標專用權，此有存證信函及其回執可參，
    被告雖稱其接到存證信函後，有查證並無其上所載之「金
    餐飲連鎖股份有限公司」，故認係詐欺集團，而未予理會。
    而依卷內資料，固無「金餐飲連鎖股份有限公司」（按告
    訴人之家人為負責人之「金連鎖企業有限公司」係於91年
    4 月3 日即經核准設立，嗣至96年1 月25日再更名為「金
    餐飲連鎖股份有限公司」，有營利事業登記證可參－95年度
    他字第2376號卷第63頁）；惟依前開1.之說明，被告早知悉
    「金礦」之文字圖樣已經告訴人註冊；何況，該存證信函上
    已載明寄件人姓名（太一法律事務所朱育男律師）及地址，
    已利於被告查證；再者，被告既知查詢是否有存證信函上所
    稱之「金餐飲連鎖股份有限公司」存在，自無不知向寄件
    人查詢確認；且其復於接到告訴人第一次存證信函後不久之
    95 年1月19日即向智慧財產局申請商標註冊「屏東金磺咖啡
    Pington Crown 及圖」商標圖樣，有智慧財產局標資料檢索
    服務可參（原審卷第78頁），亦無不知查詢前開商標是否經
    他人註冊之理，是其所辯，顯不足採信。
  (三)被告雖稱伊所使之文字與告訴人註冊之「金礦」或「金」
    商標，不會致相關消費者混淆誤認之虞，並以其所營之第一
    宏實業有限公司，於95年10月1 日亦獲准註冊「屏東金礦咖
    啡Pingtong crown及圖」商標為據，此固有中華民國商標註
    冊證（商標註冊號數第00000000）及營利事業登記證可參（
    95年度他字第2376號卷第49頁、第55頁）。惟：
  1.被告之上開招牌早於其商標註冊前之94年12月間即已使用，
    且其上使用之文字為中文「金礦咖啡」及英文（小字體），
    與其事後取得註冊商標上除文字外尚有圖案並非一致；且被
    告所取得之前開商標，經金連鎖企業股份有限公司申請評
    定後，亦經智慧財產局認與告訴人之前開商標有使人產生混
    淆誤認之虞，因而將其被告所取得之商標撤銷確定，有智慧
    財產局97年5 月12日（97）智商0401字第09780193080 號評
    定書及公告可參（本院卷第32至36頁、第61頁），故能否據
    此認其在招牌上使用之「金礦」文字圖樣，不會致相關消費
    者混淆誤認之虞，已非無疑。
  2.又商標最主要之功能，在表彰自己之商品／服務，以與他人
    之商品／服務相區別；就商品／服務之消費者而言，則是藉
    由商標來識別不同來源之商品／服務，俾以進行選購。是以
    商標最主要之功能即在於識別商品／服務來源，而此一商標
    識別功能的發揮，更是維護現代自由競爭市場正常運作不可
    或缺的機制。商標法第1 條揭櫫之立法宗旨為保障商標權及
    消費者利益，維護市場公平競爭，促進工商企業正常發展。
    要能確實達到此一立法宗旨，其核心工作即在確保商標識別
    商品／服務來源之功能。而所謂要確保商標識別功能，相對
    地就是要禁止對此一功能的破壞，換言之，當商標權人以外
    之第三人使用商標，可能造成商品／服務相關消費者混淆而
    誤認商品／服務之來源，亦即消費者已無從藉由商標來正確
    識別商品／服務來源，則該第三人使用商標之行為即應予以
    禁止。因此，混淆誤認的禁止一方面是確保商標識別功能的
    必要手段，另一方面混淆誤認也是禁止第三人使用商標的範
    圍限制。是以，混淆誤認的判斷，可謂是商標法最核心的課
    題之一。雖然商標法諸多條文將混淆誤認之虞與商標近似及
    商品／服務類似併列，然而真正形成商標衝突的最主要原因
    ，也是最終的衡量標準乃在於相關消費者是否會混淆誤認。
    至於商標的近似及商品／服務的類似，應該是在判斷有無「
    混淆誤認之虞」時，其中的二個參酌因素，有可能因為其他
    重要因素的存在，使商品／服務相關消費者多能加以區辨，
    而無混淆誤認之虞。判斷二商標間有無混淆誤認之虞，應參
    考之相關因素有：商標識別性之強弱、商標是否近似暨其近
    似之程度、商品／服務是否類似暨其類似之程度、先權利人
    多角化經營之情形、實際混淆誤認之情事、相關消費者對各
    商標熟悉之程度、系爭商標之申請人是否善意等，綜合斟酌
    ，俾與市場交易之實際情形相契合。判斷近似另一重要原則
    為異時異地，隔離觀察原則，應注意去設想一般實際購買行
    為態樣。所謂一般實際購買行為態樣，係指一般消費者都是
    憑著對商標未必清晰完整的印象，在不同的時間或地點，來
    作重覆選購的行為，而不是拿著商標以併列比對的方式來選
    購，所以細微部分的差異，在消費者的印象中難以發揮區辨
    的功能，判斷商標是否近似時，得無庸納入考量。而商標給
    予商品／服務之消費者的印象，可以就商標整體的外觀、觀
    念或讀音等來觀察，因此判斷商標近似，亦得就此三者來觀
    察是否已達到可能混淆的近似程度（經濟部93年4 月28日訂
    定之「混淆誤認之虞」審查基準、最高行政法院58年判字第
    194 號判例、96年度判字第1656號判決判決參照）。
  3.本院審酌被告所使用之招牌，雖有「Pington 」文字，但因
    其係地名，且字體甚小，不易引起消費者注意，而「咖啡」
    則為商品名稱，故主要引起消費者注意及辨識部分為中文「
    金磺」，與告訴人前開經註冊之「金礦」、「金」等商標
    相較，二者具有相同之中文「金礦」，或讀音相同（「金
    」部分），以具有普通知識經驗之消費者，於購買時施以普
    通之注意，可能會有所混淆而誤認二商品/ 服務來自同一來
    源或雖不相同但有關聯之來源，應屬近似之商標。且被告係
    販賣「咖啡」，告訴人之商標則指定使用於「咖啡廳」（亦
    販賣咖啡等）服務，二者商品具有相同之用途、功能，二者
    之服務行銷管道、販賣場所亦雷同，依一般社會通念及市場
    交易情形，易使一般商品/ 服務消費者誤認其來自相同之來
    源，兩商標所指定使用之商品/ 服務間存在極高之類服務；
    復綜合兩商標圖樣高度近似以及指定商品/ 服務類似之程度
    ，及告訴人於高雄地區已設立多家加盟店，被告所使用之商
    標則址設於其鄰近之屏東地區，相關消費者極有可能誤認二
    商標之商品/ 服務為同一來源，或者誤認二商標之使用人間
    存在有企業、授權、加盟關係或其他類似關係，而產生混淆
    誤認之虞；足認被告所使用之商標確與告訴人之前開商標近
    似，並有使人產生混淆誤認之虞。
  (四)綜上所述，被告所辯不足採信。本案事證明確，被告犯行足
    以認定，應予論科刑。
三、按刑法前於94年2 月2 日修正公布，並於95年7 月1 日施行
    。按行為後法律有變更者，適用行為時之法律，但行為後之
    法律有利於行為人者，適用最有利於行為人之法律，修正後
    刑法第2 條第1 項定有明文。而本件被告犯罪時之刑法就罰
    金刑之規定，依修正前刑法第33條第5 款規定，罰金刑應處
    銀元一元以上，惟修正後刑法第33條第5 款則規定：「罰金
    ：新臺幣一千元以上，以百元計算之」，經比較修正前後之
    罰金刑輕重，以修正前之規定較有利於被告，依刑法第2 條
    第1 項前段規定，適用行為時之法律，亦即適用修正前之刑
    法規定科刑。
四、核被告所為，係犯商標法第81條第3 款之罪。其以一行為同
    時侵害告訴人之二商標專用權，為想像競合犯，應依刑法第
    55條規定，從一重處斷。公訴意旨認係數罪併罰，尚有未洽
    。原審未予詳察而為被告無罪之諭知，自有不當。檢察官循
    告訴人之請求提起上訴，認原判決為無罪之諭知係不當，為
    有理由，應由本院將原判決撤銷改判，爰審酌被告不尊重他
    人之商標專用權，擅自使用他人經營有成之商標，犯後否認
    犯罪，亦未與告訴人和解等一切情狀，量處如主文所第2項
    所示之刑。又被告犯罪時間係在96年4 月24日以前，罪名亦
    合於中華民國96年罪犯減刑條例，應減其有期徒刑二分之一
    ，並諭知易科罰金之折算標準。又修正前刑法第41條第1 項
    前段原規定：「犯最重本刑為五年以下有期徒刑以下之刑之
    罪，而受六個月以下有期徒刑或拘役之宣告，因身體、教育
    、職業、家庭之關係或其他正當事由，執行顯有困難者，得
    以一元以上三元以下折算一日，易科罰金」，且被告行為時
    之易科罰金折算標準，依修正前罰金罰鍰提高標準條例第2
    條前段（現已刪除）之規定，本係就其原定數額提高為100
    倍折算1 日，故被告行為時之易科罰金折算標準乃以銀元30
    0 元折算1 日，經折算後應以新臺幣900 折算為1 日。惟修
    正後刑法第41條第1 項前段則改以：「犯最重本刑為五年以
    下有期徒刑以下之刑之罪，而受六個月以下有期徒刑或拘役
    之宣告者，得以新臺幣一千元、二千元或三千元折算一日，
    易科罰金」，乃就易科罰金之折算標準予以提高，當以修正
    前規定較有利於被告而應適用之。
五、被告所使用其上載有「金礦咖啡」之長方形招牌一座應依商
    標法第83條規定沒收。
據上論結，應依刑事訴訟法第369 條第1 項前段、第364 條、第
299 條第1 項前段，商標法第81條第3 款，第83條、刑法第11條
前段、第2 條第1 項、第55條、第41條第1 項前段（修正前），
中華民國96年罪犯減刑條例第2 條第1 項第3 款、第7 條、第9
條，修正前罰金罰鍰提高標準條例第2 條規定，判決如主文。
本案經檢察官許月雲到庭執行職務。
中    華    民    國    97    年    11    月    27    日
                  刑事第三庭    審判長法  官   周賢銳
                                      法  官   黃憲文
                                      法  官   黃仁松
以上正本證明與原本無異。
不得上訴。
中    華    民    國    97    年    11    月    27    日
                                      書記官   林家煜
附錄本件判決論罪科刑法條：
商標法第81條
未得商標權人或團體商標權人同意，有下列情形之一者，處3 年
以下有期徒刑、拘役或科或併科新臺幣20萬元以下罰金：
一、於同一商品或服務，使用相同之註冊商標或團體商標者。
二、於類似之商品或服務，使用相同之註冊商標或團體商標，有
    致相關消費者混淆誤認之虞者。
三、於同一或類似之商品或服務，使用近似於其註冊商標或團體
    商標之商標，有致相關消費者混淆誤認之虞者。


司法院資訊處製作；財團法人民間司法改革基金會備份。
